臺灣嘉義地方法院民事判決
110年度訴字第81號
原      告  三賢宮  
法定代理人  陳烱𧁜  
訴訟代理人  何永福律師
複  代理人  廖耿璋  
被      告  謝仁富  
訴訟代理人  張麗雪律師
複  代理人  張巧姸律師
上列當事人間請求拆除地上物事件，本院於民國110年10月26日
言詞辯論終結，判決如下：
    主      文
被告應將坐落嘉義市○○段0000地號土地上，如附圖所示，A部分
面積56平方公尺及B部分面積75平方公尺之鐵架停車棚拆除，並
將全部土地返還原告及全體共有人。
被告應給付原告新臺幣叁萬陸仟陸佰捌拾元及自民國110年3月3
日起至清償日止，按年息百分之五計算之利息。
被告應自民國110年1月1日起至拆除第一項鐵架停車棚之日止，
按月給付原告新臺幣陸佰拾壹元。
原告其餘之訴駁回。
訴訟費用由被告負擔百分之九十，餘由原告負擔。
本判決第一項如原告以新臺幣捌拾壹萬柒仟元，為被告供擔保得
假執行，但被告如以新臺幣貳佰肆拾肆萬玖仟柒佰元為原告預供
擔保，得免為假執行。
本判決第二項得假執行，但被告如以新臺幣叁萬陸仟陸佰捌拾元
為原告預供擔保，得免為假執行。
本判決第三項得於各期給付屆清償期時假執行。但被告如以新臺
幣陸佰拾壹元為原告預供擔保，得免為各該期之假執行。
原告其餘假執行之聲請駁回。　　
　　事實及理由
一、原告起訴主張：
㈠、緣坐落嘉義市○○段0000地號土地（下稱系爭土地）為兩造及
    其他共有人所共有，原告應有部分為36分之15，被告未經全
    體共有人同意，擅自在附圖所示編號A、B部分搭建車棚等建
    物（下合稱系爭車棚），無權占用系爭土地，爰請求被告將
    系爭地上物拆除，並將全部土地返還原告及其他共有人。
㈡、被告占用系爭土地做為出租停車位使用，向他人收取租金，
　　原告得依民法第179條請求被告給付相當於租金之不當得利
    ，而被告占用系爭土地之面積共131平方公尺，系爭土地之
    申報地價為每平方公尺新臺幣（下同）3,360元，依年息15%
    計算租金，原告可請求相當於五年租金損失金額為137,550
    元（計算式：3,360元×131平方公尺×15%×5年×原告持分15/3
    6=137,550元），被告並應自110年1月1日起至返還系爭土地
    之日止，每月給付被告2,292元（計算式：137,550元÷5年÷1
    2月=2,292元）。
㈢、被告雖舉75年間其祖父即訴外人胡燦榮曾與訴外人胡程就系
    爭土地之通行成立調解，及原告於108年間對訴外人姜志成
    提起之確認通行系爭土地之訴中，表現無關緊要，且同意姜
    志成通行等事實，辯稱原告與被告之前手間有分管約定云云
    。惟75年間與胡程成立之調解，係被告之前手胡燦榮獨自於
    75年間與胡程所成立，效力不及於原告及其他共有人，亦不
    得依此推論被告之前手與原告就系爭土地有成立分管約定；
    至原告在另案訴訟中表示沒意見，與姜志成受敗訴判決毫無
    關係，難依此率認兩造就系爭土地有分管約定。
㈣、並聲明：
　1.被告應將坐落嘉義市○○段0000地號土地上，如附圖所示，A
    部分面積56平方公尺及B部分面積75平方公尺之鐵架停車棚
    拆除，並將全部土地返還原告及其他共有人。
　2.被告應給付原告137,550元及自起訴狀繕本送達之翌日起至
    清償日止，按年息5%計算之利息。
　3.被告應自110年1月1日起至拆除第一項所載之地上物止，每
    月給付原告2,292元。
　4.原告願供擔保，請准宣告假執行。
二、被告則以：
㈠、被告之外祖父即訴外人胡燦榮與胡諒、胡領、原告等人，原
    本均為系爭土地與同地段1535地號土地（下稱系爭1535地號
    土地）之共有人，每人土地持分分別為12分之1、4分之1、4
    分之1、36分之15，斯時原告為在系爭1535地號土地上興建
    寺廟，遂與被告之長輩即其他共有人交換土地集中使用約定
    ，由原告集中占有使用系爭1535地號土地，被告之長輩則因
    集中占有使用面積較大之系爭土地，並在系爭土地上圍設石
    棉瓦圍牆、種植果樹、養雞鴨等，甚至在75年間周邊土地住
    戶即胡程為通行系爭土地，亦係聲請與胡燦榮調解，並調解
    成立由胡燦榮提供系爭土地予胡程使用，另姜志成於108年
    對本件兩造提起確認通行系爭土地之訴，訴訟中原告事不關
    己同意姜志成通行，反觀被告據理答辯不同意通行，依原告
    上開舉措，均可證明兩造間確實有集中使用約定之事實。嗣
    被告繼承取得胡燦榮之應有部分，並在系爭1535地號土地上
    興建車棚出租他人，原告則興建寺廟逾50年，雙方對彼此土
    地之利用數年來均無異議，僅因被告將系爭土地上車位出租
    ，供1525、1525之1、1525之2號土地所有人通行，造成原告
    總幹事即訴外人胡文龍不便而不悅，才提起本件訴訟來反制
    。
㈡、並聲明：
　1.原告之訴及假執行之聲請均駁回。
　2.如受不利判決，願供擔保請准宣告免為假執行。
　3.訴訟費用由原告負擔。　　　　　
三、本院得心證之理由：
㈠、原告主張系爭土地為兩造與其他共有人所共有。此有系爭土
    地登記第一類謄本、地籍異動索引（見本院卷第105-119頁
    ）在卷可證。又系爭土地上目前有被告所搭建之鐵架鐵皮屋
    頂車棚兩座，地上劃有停車格，供他人付費停車使用等情，
    業經本院履勘現場，製作有勘驗筆錄及現場照片附卷可稽（
    本院卷第79-81頁；第87頁）。兩造對此亦不爭執，可堪信
    為真實。
㈡、原告主張被告未經全體共有人同意，無權占用系爭土地搭建
    鐵架停車棚，爰請求被告移除系爭地上物，並將系爭土地返
    還全體共有人等語；被告則辯稱其前手胡燦榮與斯時系爭土
    地共有人即胡諒、胡領、原告等人成立交換土地集中使用約
    定，由原告使用系爭1535地號土地建廟，系爭土地則由胡燦
    榮等人使用，其非無權占用系爭土地等語置辯。是本件所應
    審究者為：1.被告所有之系爭停車棚是否無權占用系爭土地
    ？2.原告請求被告移除系爭停車棚並返還系爭土地予全體共
    有人有無理由？3.原告請求被告給付其相當於租金之不當得
    利之損害有無理由？4.所受損害數額為若干？茲敘述如下：
㈢、當事人主張有利於己之事實者，就其事實有舉證之責任。各
    共有人對於第三人，得就共有物之全部為本於所有權之請求
    。但回復共有物之請求，僅得為共有人全體之利益為之。民
    事訴訟法第277條前段、民法第821條分別定有明文。被告抗
    辯伊占有系爭土地為有權占有，自應就其有權占有之利於己
    之事實，負舉證之責。被告雖抗辯75年間系爭土地周邊住戶
    胡程為通行系爭土地，而與被告之前手即其外祖父胡燦榮達
    成調解，同意提供系爭土地之某部分由胡程通行，如非有交
    換土地集中使用之情形，胡燦榮何以能同意胡程通行系爭土
    地云云。經查，依被告提出之嘉義市調解委員會75年民調字
    第136號調解書（見本院卷第61-63頁）固有關於胡燦榮與胡
    程就系爭土地之一部與同段1534號土地之一部，達成互相交
    換通行協議之記載，然此僅足以證明該二人確曾就該部分土
    地有交換通行之協議，但無從推論原告亦因此同意該調解書
    所載之約定。故被告抗辯原告確實同意土地交換使用云云，
    並不足採。
㈣、又被告另抗辯108年間訴外人姜志成對兩造就系爭土地提起確
    認通行權訴訟，訴訟進行中原告均未為反對之表示，足證原
    告知悉與被告之前手胡燦榮間有交換土地使用之情形，否則
    豈有不為反對之理云云。經查，原告不否認在該訴訟案件中
    未為反對姜志成通行系爭土地之表示，然而，原告不為反對
    ，可能有其考量之因素，但不能因為原告未為反對之表示，
    即推導出原告與被告之前手胡燦榮間，就系爭土地與原告廟
    宇坐落之同段1535號共有土地有交換使用之約定。至於原告
    提起本件訴訟之原因，外人無法猜測得知，亦與本件被告占
    有系爭土地是否合法無關，故被告抗辯本件係因原告之總幹
    事胡文龍對被告將系爭土地劃設車位出租他人使用，因而心
    生不滿提起本件訴訟云云，並不可採。　　
㈤、從而，被告對於其占有使用系爭土地係有權占有之事實，並
    未能舉證證明之，堪認其占有並無合法正當權源。原告援引
    民法第821條之規定，請求被告將土地返還全體共有人，為
    有理由。
㈥、按無法律上原因而受利益，致他人受損害者，應返還其利益
    ，民法第179條定有明文。而無權占有他人之土地，依社會
    通常觀念可能獲得相當於租金之利益，並致土地所有權人無
    法對土地為使用收益，而受有同額之損害，為社會通常之觀
    念（最高法院61年台上字第1695號判例參照）。次按，土地
    法第97條第1項規定：「城市地方房屋之租金，以不超過土
    地及其建築物申報總價年息百分之十為限」；同法第105條
    規定：「第九十七條、第九十九條及第一百零一條之規定，
    於租用基地建築房屋均準用之。」又所謂土地之總價額，係
    指法定地價而言，土地所有權人依土地法所申報之地價為法
    定地價，土地法施行法第25條、土地法第148條分別定有明
    文。再按，基地租金之數額，除以基地申報地價為基礎外，
    尚須斟酌基地之位置、工商業繁榮之程度、承租人利用基地
    之經濟價值及所受利益等項，並與鄰地租金相比較，以為決
    定，並非必達申報總地價年息10％最高額，最高法院固著有6
    8年度台上字第3071號判例意旨可參。本院審酌被告所有系
    爭鐵皮車棚無權占用原告共有之系爭土地，土地坐落巷弄內
    ，鄰近嘉義監理所生活圈，為住宅區，商業活動不甚活絡等
    情。本院審酌上開因素後，認以系爭土地申報地價總價額年
    息4％計算不當得利，尚屬適當。又系爭土地申報地價為每平
    方公尺3,360元，此有土地登記第一類謄本乙份附卷可稽。
    （見本院卷第105-111頁）因此，原告請求被告應給付自109
    年12月31日回溯5年之不當得利36,680元【計算式：3,360元
    ×（131平方公尺×15/36）×4%×5＝36,680元，元以下四捨五入
    】及自110年1月1日起至交還系爭土地之日止，應按月給付
    原告611元之相當於租金之不當得利【計算式：3,360元×（1
    31平方公尺×15/36）×4%÷12＝611元，元以下四捨五入】，為
    有理由，均應予准許。逾此範圍之請求，為無理由，應予駁
    回。
㈦、綜上所述，原告本於民法第767 條之物上請求權及第179 條
    之不當得利請求權等法律關係，請求⑴被告應將坐落嘉義市○
    ○段0000地號土地上，如附圖所示，A部分面積56平方公尺及
    B部分面積75平方公尺之鐵架停車棚拆除，並將全部土地返
    還原告及其他共有人；⑵、被告應給付原告36,680元及自起
    訴狀繕本送達之翌日即110年3月3日起至清償日止，按年息5
    %計算之利息；⑶、被告應自110年1月1日起至拆除前開鐵架
    停車棚之日止，按月給付原告611元之損害金，為有理由，
    應予准許。逾此範圍之請求為無理由，應予駁回。
㈧、本判決第一項部分，原告及被告均陳明願供擔保，請求准為
    假執行或免為假執行之宣告，經核就原告勝訴部分，並無不
    合，爰分別酌定相當之擔保金額，併宣告之；本判決第2、3
    項原告勝訴部分，所命給付金額未逾50萬元，應依民事訴訟
    法第389條第1項第5款之規定依職權宣告假執行。原告就其
    勝訴部分陳明願供擔保聲請宣告假執行，僅係促使本院發動
    職權，無庸為准駁之諭知。被告亦陳明願供擔保，請求免為
    假執行之宣告，經核合於法律規定，爰酌定相當之擔保金額
    ，予以准許。至原告敗訴部分，其假執行之聲請已失其所附
    ，應予駁回。
四、又本件待證事實已臻明瞭，兩造其餘攻擊防禦方法及舉證，
    對判決之結果已不生影響，爰不一一詳為審酌，併此敘明。
五、訴訟費用負擔之依據：民事訴訟法第79條。
中　　華　　民　　國　　110 　年　　11　　月　　26　　日
                       民事第三庭法　官  曾文欣
以上正本係照原本作成。
如對本判決上訴須於判決送達後20日內向本院提出上訴狀（須按
對造人數提出繕本）。
如委任律師提起上訴者，應一併繳納上訴審裁判費。
中　　華　　民　　國　　110 　年　　11　　月　　26　　日
                                 書記官　陳慶昀